【裁判字號】    91,簡上,264
【裁判日期】    920307
【裁判案由】    清償借款
【裁判全文】
臺灣臺中地方法院民事判決  九十一年度簡上字第二六四號
    上  訴  人  陳林淑貞
    訴訟代理人  乙○○
    上  訴  人  林  鶴
                洪仲智
    被上訴人    臺灣土地銀行沙鹿分行
    法定代理人  甲○○
    訴訟代理人  丙○○
右當事人間請求清償借款事件，上訴人對於中華民國九十一年五月十日本院沙鹿簡易
庭九十一年度沙簡字第二三八號第一審判決提起上訴，本院判決如左：
    主    文
原判決廢棄。
被上訴人在第一審之訴駁回。
第一、二審之訴訟費用均由被上訴人負擔。
    事    實
甲、上訴人方面：
  壹、上訴人陳林淑貞方面：
  一、聲明：如主文所示。
  二、陳述：
      按上訴人陳林淑貞已於民國（下同）九十年十月八日由代理人乙○○親自攜帶
      現金新台幣（下同）五十萬元，向被上訴人繳清上訴人林鶴之信用借款，所以
      該筆上訴人陳林淑貞擔任上訴人林鶴之連帶保證人之借款，已經還清。且當天
      是由上訴人陳林淑貞訴訟代理人乙○○親自到被上訴人處，由乙○○拿五十萬
      元給承辦人賴文彬，並有跟賴文彬講說是要還上訴人陳林淑貞作保的那一件，
      至於上訴人林鶴的其他借款，跟上訴人陳林淑貞無關，且本案係被上訴人收取
      上訴人上開款項後，被上訴人私自分開攤還上訴人林鶴其他房屋抵押借款（與
      上訴人陳林淑貞無關）之本息，上訴人陳林淑貞絕無同意。
  三、證據：除原審所提證據外，另提出放款利息收據影本十件為證；聲請訊問證人
      賴文彬、林鶴。
  貳、上訴人林鶴部分：
  一、聲明：未為聲明。
  二、陳述：
    (一)當天上訴人林鶴跟乙○○有拿五十萬元要到沙鹿分行，一開始就有講清楚要清
      償本件的貸款，後來賴文彬有跟林鶴提到尚有另外二筆貸款有被查封，要不要
      一起繳清部分，就可以防止房子被拍賣，當時賴文彬也是好意，林鶴當時心裡
      想說，能解決房子被查封拍賣的問題也是可以，所以林鶴就自己跟賴文彬協議
      ，將五十萬元分繳三筆貸款，林鶴並不是跟乙○○先自行協商研究才同意變更
      分繳，這件事是林鶴己自作主張跟賴文彬臨時研究繳款方式，所以乙○○當時
      雖在場，但並不清楚林鶴跟賴文彬的協商繳款方式，因此乙○○確實沒有同意
      分繳，他是事後全部辦好、繳完款、辦完所有手續，林鶴當天告訴他才知道，
      他當時也很不高興，但並沒有積極要求要變更。
    (二)當天乙○○坐在後面的椅子上，沒有聽到林鶴和賴文彬談論的內容，談好後林
      鶴也沒有去問乙○○是否同意，林鶴和賴文彬談完賴文彬就製作單據，賴文彬
      就和乙○○一起去繳錢，但沒有告訴乙○○如何繳，等乙○○拿到收據，他很
      生氣，我因為不知道事情嚴重性才會發生這種事。
  參、上訴人洪仲智部分：
      未於言詞辯論期日到庭，亦未提出書狀作何聲明或陳述。
乙、被上訴人方面：
  一、聲明：(一)駁回上訴。(二)第二審訴訟費用由上訴人負擔。
  二、陳述：除與原判決記載相同者，茲引用之外，補稱：
    (一)就上訴人陳林淑貞有在九十年十月八日協同上訴人林鶴到被上訴人處繳款五十
      萬元之事實不爭執，但依據當時主債務人林鶴的講法，五十萬元是要還三筆貸
      款及利息，第一筆十五萬六千九百五十六元、第二筆分配四萬三千四百八十六
      元、第三筆（即本案借款）還清三十萬元（三十萬元包括本金二十七萬四千三
      百七十八元、利息二萬三千零四十六元及違約金二千五百七十六元），所以就
      本案尚有十九萬六千七百九十元未還。
    (二)上訴人林鶴於本院沙鹿簡易庭九十一年五月二日開庭時，已坦承：九十年十月
      八日當日上訴人陳林淑貞代理人乙○○拿給上訴人林鶴五十萬元至被上訴人繳
      納貸款本息，係由林鶴向被上訴人承辦人員指定繳納林鶴所積欠被上訴人三案
      貸款帳號等語。
    (三)按金融作業規定，凡客戶來行繳息還款，銀行必依繳款人之指示將款項存入其
      指定帳號，並於入帳後製發繳款收據或證明單據予繳款人收執，以證明其繳款
      事實，上訴人陳林淑貞之訴訟代理人乙○○稱於九十年十月八日當天協同上訴
      人林鶴至被上訴人處辦理繳款事宜，斷不可能不知該筆款項係用以繳納那幾筆
      貸款，且乙○○當時並不爭執。
    (四)依民事訴訟法第二百七十七條規定：當事人主張有利於己之事實者，就其事實
      有舉證責任。惟上訴人陳林淑貞迄未能舉證以實其說，一審被告林鶴既於沙鹿
      簡易庭開庭時坦承該筆款項係其指定繳納積欠本行三案貸款，自與被上訴人無
      涉，故上訴人之上訴即無理由。
  三、證據：援用第一審所提證據，補提放款繳納單據影本一件。
    理    由
一、按訴訟標的，對於共同訴訟之各人，必須合一確定者，共同訴訟人中一人之行為
    有利益於共同訴訟人者，其效力及於全體，不利益者，對於全體不生效力，民事
    訴訟法第五十六條第一項第一款定有明文。又債權人以各連帶債務人為共同被告
    提起給付之訴，以被告一人提出非基於其個人關係之抗辯，而經法院認為有理由
    者為限，得適用民事訴訟法第五十六條第一項之規定（最高法院台抗字第一０號
    判例意旨參照）。本件被上訴人以上訴人陳林淑貞、林鶴、洪仲智為共同被告，
    起訴請求上訴人三人連帶給付被上訴人十九萬六千七百九十元及利息、違約金，
    經本院沙鹿簡易庭判決被上訴人勝訴，上訴人陳林淑貞以系爭借款業經清償完畢
    為由，提起本件上訴，因就該清償之事實，係屬非基於各人關係之抗辯，且本院
    認為上訴人所主張清償之事實為有理由（詳後述），故依法上訴人陳林淑貞所提
    起之本件上訴，其效力及於全體，故為共同訴訟人之林鶴與洪仲智，依法應視同
    為上訴人，合先敘明之。又本件上訴人洪仲智未於言詞辯論期日到場，核無民事
    訴訟法第三百八十六條各款所列情形，爰依被上訴人之聲請，由其一造辯論而為
    判決。
二、本件被上訴人（即原告）起訴主張上訴人林鶴（即被告）於八十九年三月十四日
    ，以上訴人陳林淑貞（即被告）及上訴人洪仲智（即被告）為連帶保證人，向被
    上訴人借得五十萬元，約定九十年三月十四日到期，詎借款到期後，上訴人等人
    未依約償還本息，尚欠本金十九萬六千七百九十元及利息、違約金，爰依消費借
    貸及連帶保證之法律關係，提起本件訴訟。上訴人陳林淑貞則以：其已於九十年
    十月八日由代理人乙○○親自攜帶現金五十萬元，向被上訴人繳清林鶴之信用借
    款，所以該筆上訴人陳林淑貞擔任林鶴之連帶保證人之借款，已經還清，至於林
    鶴的其他借款，跟上訴人陳林淑貞無關，且本案係被上訴人收取上訴人陳林淑貞
    上開款項後，被上訴人私自分開攤還上訴人林鶴其他房屋抵押借款（與上訴人陳
    林淑貞無關）之本息，上訴人陳林淑貞絕無同意等語資為抗辯。
三、查本件上訴人林鶴於八十九年三月十四日，以上訴人陳林淑貞及洪仲智為連帶保
    證人，向被上訴人借得五十萬元，約定九十年三月十四日到期，詎借款到期後，
    上訴人等人未依約償還本息，及上訴人陳林淑貞之訴訟代理人乙○○曾於九十年
    十月八日曾攜帶五十萬元，與上訴人林鶴至被上訴人處，交付該五十萬元給被上
    訴人，表明要清償該筆上訴人陳林淑貞擔任上訴人林鶴之連帶保證人之借款，然
    該筆五十萬元，最後則僅有三十萬元用以清償本案借款，其餘現款則用以清償上
    訴人即主債務人林鶴其他另二筆借款之貸款及利息等事實，已為兩造所自認，並
    經被上訴人提出存摺存款融資契約書一件、放款繳納單影本一件為證，核屬相符
    ，復經證人即被上訴人系爭業務之承辦人賴文彬到庭陳述明確，自堪信為真實。
四、茲有爭執者，係於九十年十月八日，上訴人陳林淑貞之訴訟代理人乙○○攜帶五
    十萬元與林鶴至被上訴人處清償系爭借款時，乙○○是否有授權（或同意）林鶴
    將該筆五十萬元之部分金額用以清償林鶴其他二筆欠款？經查：
  (一)按民事訴訟法第二百七十七條規定：「當事人主張有利於己之事實者，就其事實
    有舉證之責任。但法律別有規定，或依其情形顯失公平者，不在此限。」又原告
    對於自己主張之事實已盡證明之責後，被告對其主張，如抗辯其不實並提出反對
    之主張者，則被告對其反對之主張，亦應負證明之責，此為舉證責任分擔之原則
    （最高法院十八年上字第二八五五號判例意旨參照）。本件經查上訴人主張其有
    於九十年十月八日攜五十萬元與林鶴同往被上訴人處，用以清償系爭由上訴人擔
    任保證人之五十萬元借款之事實，為被上訴人所不爭執，則上訴人就其主張已為
    「清償」之事實，自已盡證明責任，茲因被上訴人抗辯上訴人於九十年十月八日
    當天，當場有同意林鶴將該筆五十萬元之部分金額用以清償林鶴其他二筆欠款之
    事實，則依法就該反對主張，自應由被上訴人負舉證責任，亦即本件應由被上訴
    人舉證證明上訴人有同意（或授權）林鶴將該筆五十萬元之部分金額用以清償林
    鶴其他二筆欠款之事實，合先敘明之。
  (二)本件被上訴人雖主張上訴人林鶴於原審已坦承：九十年十月八日當日乙○○拿給
    林鶴五十萬元至被上訴人繳納貸款本息，係由林鶴向被上訴人承辦人員指定繳納
    林鶴所積欠被上訴人三案貸款帳號等語，然該林鶴所坦承之事實，並未涉及就該
    五十萬元用以清償林鶴之其他二筆借款本息，乙○○當場有表示同意之事實。
  (三)證人賴文彬於本院準備程序中證稱：伊記得林鶴有跟乙○○去沙鹿分行，上訴人
    陳林淑貞屬於保證人，當時伊負責打單，實際繳錢要拿錢去櫃台繳，剛開始有講
    說，五十萬是要繳陳林淑貞當保證人的那一筆貸款，但林鶴因另有二筆有擔保的
    債款在執行中，同時要求我們撤回這二筆貸款的執行，伊跟她講說不行，因為該
    另二筆貸款已經有八、九個月沒有繳利息了，所以該二筆必需繳息，才可以撤回
    執行，所以伊就請林鶴跟乙○○一起自行協商，看要不要拿該五十萬元的部分金
    額去繳另二筆貸款的利息，最後乙○○有同意林鶴的要求，就把五十萬元的部分
    金額分成三筆，其中三十萬元繳系爭本件保證的貸款，另外二十萬元去繳林鶴另
    二筆被查封的貸款利息，所以依開三張單給他們去繳息，整個分開繳息的過程乙
    ○○都知道等語。然證人林鶴亦到庭證稱：當天伊跟乙○○有拿五十萬元要到沙
    鹿分行，一開始就有講清楚要清償本件的貸款，後來賴文彬有跟伊提到尚有另外
    二筆貸款有被查封，要不要一起繳清部分，就可以防止房子被拍賣，當時賴文彬
    也是好意，伊當時心裡想說，能解決房子被查封拍賣的問題也是可以，所以伊就
    自己跟他協議，將五十萬元分繳三筆貸款，伊並不是跟乙○○先自行協商研究才
    同意變更分繳，這件事是伊自己自作主張跟賴文彬臨時研究繳款方式，所以乙○
    ○當時雖在場，但並不清楚伊跟賴文彬的協商繳款方式，因此他確實沒有同意分
    繳，他是事後全部辦好、繳完款、辦完所有手續，伊當天告訴他才知道，他當時
    也很不高興，但並沒有積極要求要變更，又當時乙○○是坐在後面的椅子上，沒
    有聽到伊和賴文彬談論的內容，伊因為不知道事情嚴重性才會發生這種事等語。
    則就上訴人是否事先知情並同意將該五十萬元用以清償林鶴其他二筆債務之事實
    ，賴文彬與林鶴之證詞岐異，然因因賴文彬本屬被上訴人之職員，亦為引發本件
    糾紛之當事人，其證詞恐有偏頗之虞，再者，債務人至銀行繳款清償債務，其僅
    清償自己所須負責之債務係屬常態，則在無積極證據證明債務清償人確已明確同
    意其所提交與被上訴人之現款得用以清償其他債務之前提下，尚難僅以被上訴人
    （或其受僱人）之證詞，遽為此種認定。故本件就上訴人陳林淑貞之代理人乙○
    ○有同意（或授權）林鶴將該筆五十萬元之部分金額用以清償林鶴其他二筆欠款
    之事實，應認被上訴人所舉之證據並不足以證明之，則本件被上訴人既無法舉證
    證明乙○○所提交之五十萬元，乙○○有同意（或授權林鶴）將部分金額用以清
    償林鶴其他二筆借款，自應認乙○○所交付與被上訴人之五十萬元現金，僅係為
    清償上訴人陳林淑貞擔任連帶保證人之系爭借款所用，故上訴人陳林淑貞抗辯就
    系爭其擔任連帶保證人之借款，其已因清償而消滅等語，自屬有據。
  (四)系爭借款既已因清償而消滅，被上訴人自不得再對主債務人（即上訴人林鶴）及
    連帶保證人（即上訴人陳林淑貞與洪仲智）有所主張。
五、從而，原審所為上訴人敗訴之判決，尚有未洽，上訴意旨指摘原判決不當，求予
    廢棄改判，洵無不合，爰由本院予以廢棄改判如主文第二項所示。
六、據上論結，本件上訴為有理由，依民事訴訟法第四百三十六條之一第三項、第四
    百六十三條、第三百八十五條第一項前段、第四百五十條、第七十八條判決如主
    文。
中      華      民      國    九十二    年      三      月      七      日
                                    臺灣臺中地方法院民事第三庭
~B審判長法官  張瑞蘭
~B法      官  林慧貞
~B法      官  李悌愷
右為正本，係照原本作成。
不得上訴。
中      華      民      國    九十二    年      三      月      七      日
~B書記官  洪加芳


司法院資訊處製作；財團法人民間司法改革基金會備份。
